臺灣板橋地方法院民事判決　　　　　　　99年度訴字第2167號
原　　　告　劉梅玉
訴訟代理人　張鈺琪
被　　　告　劉雅玲
　　　　　　劉徐敏玉
上列當事人間請求侵權行為損害賠償事件，經本院刑事庭裁定移
送前來（99年度簡附民字第243 號），本院於100 年4 月19日言
詞辯論終結，判決如下：
    主  文
被告劉雅玲應給付原告新臺幣伍萬捌仟陸佰元及自民國九十九年
六月二十六日起至清償日止，按週年利率百分之五計算之利息。
原告其餘之訴駁回。
訴訟費用由被告劉雅玲負擔四十分之一；餘由原告負擔。
本判決第一項得假執行，但被告劉雅玲如以新臺幣伍萬捌仟陸佰
元，為原告供擔保後，得免為假執行。
原告其餘假執行之聲請駁回。
    事實及理由
一、原告起訴主張：
(一)、伊係先參加被告劉徐敏玉擔任會首之互助會計3 會（2 個活
    會），會期自民國95年2 月25日起至98年2 月25日止，會員
    連會首共38會，每會新臺幣（下同）2 萬元，採內標制，底
    標2,000 元。嗣被告劉徐敏玉於95年間假其女兒即被告劉雅
    玲欲購屋之名，鼓吹原告另參加由被告劉雅玲擔任會首之互
    助會，並以該互助會之會員皆係警察，且該互助會之標會地
    點設置於長泰派出所內，以取得原告之信任，原告遂參加被
    告劉雅玲所召集之互助會計2 會，會期自95年6 月起至97年
    12月止，於每月1 日開標，每逢3 月、9 月，於各該月份15
    日加標，會員連會首共36會，每會2 萬元，採內標制，底標
    為2,500 元。詎被告二人意圖為自己不法所有，及基於詐欺
    、侵佔、偽造文書之共同犯意，各自召集上開互助會，並參
    加對方之互助會，且互為代理向原告收取會款，以相互抵銷
    會款之用，嗣再接續倒會，避不見面。渠等犯意聯絡，行為
    分擔，即所謂行為關連共同，致原告陷於錯誤而受有財產上
    重大損害。又被告劉雅玲冒用原告名義填寫原告姓名及底標
    金額，偽造標單而參與競標，進而得標，其向原告詐得會款
    136 萬元，扣除已清償9 萬元，尚欠127 萬元。而被告劉徐
    敏玉早知被告劉雅玲之互助會已倒會，卻仍幫助被告劉雅玲
    收取會款，且於其為會首之互助會屆滿後，並未將原告應得
    之會款140 萬元交付予原告。爰依民法第184 條第1 項、第
    185 條之規定提起本件訴訟等語。
(二)、聲明：被告應連帶給付原告267 萬元，及自起訴狀繕本送達
    之翌日起至清償日止，按週年利率5%計算之利息；願供擔保
    ，請准宣告假執行。
二、被告劉雅玲則以：伊確實尚欠原告127萬元會款，但伊係自
    行召集互助會，並由自己收取互助會之會錢等語置辯。
三、被告劉徐敏玉則以：伊與被告劉雅玲之互助會是不同互助會
    ，各自收取各自的會款，伊並未幫被告劉雅玲收取會款等語
    置辯。
四、按因犯罪而受損害之人，於刑事訴訟程序固得附帶提起民事
    訴訟，對於被告請求回復其損害，但其請求回復之損害，以
    被訴犯罪事實所生之損害為限，否則縱令得依其他事由，提
    起民事訴訟，亦不得於刑事訴訟程序附帶為此請求，此有最
    高法院60年台上字第633 號判例可資參照。經查，本件原告
    提起刑事附帶民事訴訟，且主張被告劉雅玲之侵權行為事實
    援引本院99年度簡字第5306號刑事判決認定之被告劉雅玲犯
    罪事實，是本件原告請求侵權行為損害賠償，自僅限於被告
    劉雅玲以未經原告之同意或授權，偽造標單冒標互助會，造
    成其所受之損害為限，至於原告因參加被告劉雅玲之互助會
    ，被告劉雅玲實際積欠原告會款多寡，核屬合會關係所生之
    糾紛，原告應依合會之法律關係另行提起民事訴訟請求，尚
    不能逕認為亦屬因被告劉雅玲冒標詐取合會會款所受之損害
    ，是原告與被告劉雅玲間關於互助會會款債務究為何，自非
    本院所得論斷。又原告雖主張被告劉雅玲、劉徐敏玉相繼倒
    會，被告劉徐敏玉所召集之互助會迄今尚未給付原告140萬
    元之會款，應由被告劉雅玲、劉徐敏玉連帶給付140萬元部
    分，惟此部分顯非於本件被告劉雅玲被訴偽造文書等犯罪事
    實之範圍內，即非因犯罪事實所生之損害，揆諸上揭說明，
    此部分之請求，於法自有未合，不應准許。
五、次按因故意或過失，不法侵害他人之權利者，負損害賠償責
    任。故意以背於善良風俗之方法，加損害於他人者亦同。違
    反保護他人之法律，致生損害於他人者，負賠償責任。但能
    證明其行為無過失者，不在此限，民法第184 條定有明文。
    經查：
(一)、被告劉雅玲冒用原告名義填寫原告姓名及底標金額，偽造標
    單而參與競標，進而得標，再向當期活會會員詐稱係原告得
    標，使各該期之活會會員陷於錯誤，將扣除會息之各期會款
    將予被告劉雅玲，足生損害於原告，自已構成侵權行為，被
    告劉雅玲應依侵權行為負損害賠償責任，固然無疑。惟各活
    會會員每月係依得標標金計算應付金額，倘為會員真實得標
    ，其所為給付乃係依互助會契約而為，自無受詐欺可言，不
    生損害賠償之問題。故原告因被告劉雅玲冒標行為所受之損
    害，應係被告劉雅玲以冒標方式詐欺活會會員繳納之款項，
    致活會會員受有損害者。又被告劉雅玲冒名標會，實際既無
    會員得標，該得標標金並非真實存在，自無從認其為原告所
    失之利益，原告自不得依侵權行為之法律關係請求被告劉雅
    玲賠償該標金部分之損害。
(二)、原告雖主張被告劉雅玲、劉徐敏玉係母女關係，被告劉徐敏
    玉早知被告劉雅玲之互助會已倒會，卻仍幫助被告劉雅玲收
    取會款，被告二人應共同負侵權行為責任云云。惟查，被告
    劉雅玲因資金周轉困難，意圖為自己不法之所有，及基於偽
    造文書之犯意，冒用原告之名義偽造標單而參與競標，再向
    當期活會會員詐稱係原告得標，而詐得各會員交付之合會金
    ，此一事實，業經本院99年度簡字第5306號刑事簡易判決認
    定無訛，有上開刑事判決1 件附卷可稽，該判決並未認定被
    告劉徐敏玉就被告劉雅玲冒標及侵佔會款部分，與被告劉雅
    玲間有何犯意聯絡、行為分擔之事實。證人張淑如雖於本院
    100年4月19日到庭證稱：當時是被告劉徐敏玉來召集原告參
    加被告劉雅玲成立之系爭互助會，且被告二人有時會互相來
    收互助會會款等語，惟查，縱認被告劉徐敏玉有參與召集互
    助會及收取會款之行為，然就上開冒標及侵占會款之侵權行
    為是否有共同參與之事實，則未見原告舉出其他證據以實其
    說，是原告辯稱被告劉徐敏玉應與被告劉雅玲就系爭冒標及
    侵占會款之侵權行為連帶負損害賠償責任，尚難採信。
(三)、被告劉雅玲分別於95年11月1 日、97年5 月1 日冒標，其冒
    標行為所填寫之標金金額即底標各為4,700 元、6,000 元，
    則各活會會員所交付之會款即各為15,300元、14,000元，業
    經本院99年度簡字第5306號刑事判決所認定，而原告仍為2
    期活會會員，可認原告因被告劉雅玲冒標詐欺行為所受之損
    害，應為其因此所繳納之2 期活會會款，合計為58,600元【
    計算式：15,300元＋14,000元＝29,300元，29,300元×2 會
    ＝58,600元】。準此，原告因本件侵權行為所受活會會款之
    損失即為58,600元。至原告請求非被告劉雅玲冒標行為而為
    其他會員正當標會得標部分，應依原告與被告劉雅玲間互助
    會契約之法律關係而為請求已如前述，而該部分既非原告因
    被告劉雅玲詐欺行為所受之損害。是原告就超過58,600元部
    分併於刑事訴訟程序為附帶請求，揆之前開規定，於法自有
    未合。
六、綜上所述，原告依據侵權行為之法律關係，請求被告劉雅玲
    給付58,600元，及自起訴狀繕本送達翌日即99年6 月26日起
    至清償日止，按年息5%計算之利息，為有理由，應予准許；
    逾此部分之請求，為無理由，應予駁回。又原告陳明願供擔
    保，請求宣告假執行，經核原告勝訴部分，係所命給付之金
    額未逾50萬元，爰依民事訴訟法第389 條第1 項第5 款規定
    ，依職權宣告假執行，並酌定相當擔保金額後，宣告被告劉
    雅玲得供擔保後免為假執行。至原告敗訴部分，其假執行之
    聲請已失所附麗，應併予駁回。
七、因本案事證已臻明確，兩造其餘主張陳述及所提之證據，經
    本院審酌後，認為均與判決結果無影響，爰不一一論述，附
    此敘明。
八、據上論結，原告之訴為一部有理由，一部無理由，依民事訴
    訟法第79條、第389 條第1 項第5 款、第392 條第2 項，判
    決如主文。
中    華    民    國    100   年    4     月    29    日
                  民事第三庭    法  官  邱育佩
以上正本係照原本作成
如對本判決上訴，須於判決送達後20日內向本院提出上訴狀
中    華    民    國    100   年    4     月    29    日
                                書記官  彭麗紅